【裁判字號】    97,上訴,4246
【裁判日期】    971113
【裁判案由】    家暴殺人未遂
【裁判全文】
臺灣高等法院刑事判決                97年度上訴字第4246號
上  訴  人
即  被  告  乙○○
                    （
指定辯護人  李國盛律師
上列上訴人因家暴殺人未遂案件，不服臺灣新竹地方法院97年度
訴字第585號中華民國97年8月8日第一審判決 （起訴案號：臺灣
新竹地方法院檢察署97年度偵字第3212號），提起上訴，本院判
決如下：
    主  文
上訴駁回。
    事  實
一、乙○○與陳氏秋懷係夫妻關係，育有2女，2人為家庭暴力防
    治法第3條第1款家庭成員關係。乙○○本已因陳氏秋懷以其
    為相對人向臺灣新竹地方法院民事庭聲請保護令而心生不滿
    ，又於民國97年5月6日晚上， 在新竹縣新埔鎮○○路○段93
    號住處，因懷疑陳氏秋懷取走其名片、親友聯絡簿及印鑑等
    物，與陳氏秋懷發生爭吵，之後即獨自1人飲酒。 嗣於翌日
    （即97年5月7日）上午7時至8時許， 先送2名女兒上學後返
    回上開住處，藉口要睡覺而將家中門窗關上，並至廚房拿取
    其所有之菜刀一把後進入廁所，迨其持該菜刀要離開廁所時
    ，適陳氏秋懷欲進入廁所，乙○○見狀竟先以左手勒住陳氏
    秋懷之頸部，要求陳氏秋懷與之進入房間。陳氏秋懷因擔心
    有危險，不敢進入房間，並以不要這樣，已經原諒乙○○等
    語勸慰乙○○，乙○○才放手，然陳氏秋懷因仍不敢進入房
    間而走到客廳，乙○○大怒，再度要求陳氏秋懷進入房間，
    詎陳氏秋懷拒絕並欲打開客廳大門，乙○○因恐陳氏秋懷通
    知警察，又思及陳氏秋懷可能外遇、保護令事件開庭訊問陳
    氏秋懷時，伊不能在場等不如意事，而萌生殺人之犯意，明
    知持菜刀朝人頭部、臉部、頸部揮砍，足致大量出血而可能
    危及人之性命，竟以手抓住陳氏秋懷及胸長髮，將陳氏秋懷
    頭部往前下壓，持上開菜刀揮砍陳氏秋懷之後頭部、後頸部
    約10餘刀，陳氏秋懷因疼痛不支倒地，乙○○仍承前開殺人
    犯意，接續以上開菜刀砍殺陳氏秋懷之臉部，同時呼喊：妳
    騙我、告我、要給你死等語。陳氏秋懷遂以腳踢客廳大門求
    救，乙○○為阻止陳氏秋懷，竟以菜刀揮砍陳氏秋懷右腳，
    陳氏秋懷趁機以右手抓住乙○○所持菜刀，與乙○○僵持而
    阻止乙○○再度砍殺。適因有人在上址隔壁藥局買藥，聽見
    陳氏秋懷以腳踢門之聲音，告知藥局老闆後，由藥局老闆轉
    告乙○○之房東丙○○，經丙○○報警並趕到現場，見乙○
    ○上開住處門窗緊閉，叫門又無人回應，且無法開啟大門，
    遂會同到場員警將窗戶玻璃打破，發現陳氏秋懷倒臥血泊中
    ，經警當場查獲乙○○，並扣得上開菜刀，另將陳氏秋懷送
    往東元綜合醫院急救，始倖免於死亡，惟仍受有頭部外傷、
    左側後頭部頭顱骨開放性骨折、併臉部、頭皮部、頸部等多
    處深撕裂傷、右小腿多處撕裂傷、大量出血併休克等傷害。
二、案經陳氏秋懷訴由新竹縣政府警察局新埔分局報告臺灣新竹
    地方法院檢察署檢察官偵查起訴。
    理  由
一、訊之上訴人即被告乙○○固坦承有於前揭時地，持菜刀砍傷
    陳氏秋懷之事實，惟矢口否認殺人未遂之犯行，辯稱：伊只
    是要嚇唬陳氏秋懷，不是要殺害陳氏秋懷，如有殺害陳氏秋
    懷的意思，不會在丙○○來時停止砍殺，且砍傷陳氏秋懷頭
    部、臉部是以刀背砍的， 第1刀砍陳氏秋懷後頸部才是以刀
    刃砍的；伊在案發前晚有吃安眠藥及喝酒，製作警詢筆錄時
    仍在昏睡，在喝酒、安眠藥、徹夜未眠等因素下，應有刑法
    第19條之適用云云。經查：
  (一)被告於前揭時地持菜刀砍其妻陳氏秋懷，致陳氏秋懷因而受
    有頭部外傷、左側後頭部頭顱骨開放性骨折（即下開病歷摘
    要入院診斷欄所載「Head  injury  with  left occipital
    skull bone open fracture」）、併臉部、頭皮部、頸部等
    多處深撕裂傷、右小腿多處撕裂傷（下開病歷摘要入院診斷
    欄所載「Right low leg multiple laceration  wound」）
    、大量出血併休克等傷害，倖因及時獲救送醫始免於死亡等
    事實，迭據證人即告訴人陳氏秋懷於偵查、原審審理及本院
    審理時指訴綦詳（見偵卷第45頁、原審卷第87頁至89頁、本
    院卷第67頁正、反面），且獲救過程亦與證人即房東丙○○
    於警詢及本院審理時證述情節相符（見偵卷第14頁、本院卷
    第68頁），而被告亦不否認有於前揭時地砍告訴人造成前開
    傷勢之事實（見偵查卷第10頁至第12頁、第32頁至第33頁、
    第46頁；原審卷第9頁至第11頁、第44頁至第47頁、第96 頁
    至第97頁；本院卷第21頁反面至第22頁、第38頁反面），並
    有上開菜刀扣案可資佐證，且有東元綜合醫院於97年5月7日
    出具之診斷證明書、東元綜合醫院以97年7月2日東秘總字第
    0970001052號函所附陳氏秋懷病歷摘要、戶籍謄本及東元綜
    合醫院97年7月17日東秘總字第0970001417號函各1件暨案發
    現場照片11幀及陳氏秋懷送醫時傷勢照片3幀附卷可稽， 堪
    信為真實。被告雖否認有於砍殺告訴人時呼喊：妳騙我、告
    我、要給你死等語，然此業據證人陳氏秋懷於原審審理時證
    述甚明（見原審卷第91頁），參以被告係因認為告訴人說話
    不老實，且因伊家暴行為而聲請保護令，又未向法官表示願
    原諒伊，才持菜刀砍告訴人等情，亦據被告於警詢、偵查、
    原審準備程序中自承在卷（見偵查卷第11頁至第12頁、第32
    頁至第33頁、原審卷第10頁、第44頁），而告訴人有因被告
    先前之家暴行為向法院聲請保護令一節，亦有原審法院97年
    度家護字第198 號影卷及新竹縣政府警察局新埔分局處理家
    庭暴力與兒少保護案件調查紀錄表各1件在卷足憑， 則被告
    在前揭氣憤心理下，持菜刀砍告訴人時，同時呼喊：妳騙我
    、告我、要給你死等語，尚與常情無違，足徵證人陳氏秋懷
    所述非虛，被告此部分辯解，要無可採。
  (二)被告雖否認有殺人犯意，並辯稱：伊持刀是要嚇唬告訴人，
    只構成傷害，否則不會房東一來就停手云云。惟按刑法上殺
    人未遂罪與傷害罪之區別，本視加害人有無殺意為先決條件
    。又告訴人所受之傷害程度，雖不能據為認定有無殺意之唯
    一標準，但加害人下手及經過情形如何，於審究犯意方面，
    仍不失為重要參考資料（最高法院96年台上字第5170號、94
    年台上字第5436號、第412 號、85年台上字第1608號判決意
    旨參照）。故有無殺人犯意自應審酌當時情況，視其有無持
    兇器、兇器種類、下手輕重及加害部位等以為判斷之參考。
    經查，被告於前揭時地係持菜刀揮砍告訴人頭部、頸部、臉
    部10餘刀，告訴人因此受有頭部外傷、左側後頭部頭顱骨開
    放性骨折、併臉部、頭皮部、頸部等多處深撕裂傷、右小腿
    多處撕裂傷、大量出血併休克等傷害，已如前述。而被告用
    以行兇之菜刀，係屬鋒利、危險之利器，持以往人體要害部
    位砍殺，足以致人於死地，此乃眾所周知之事，被告自難諉
    為不知。又人之頭部、頸部、臉部均為人體重要器官，更是
    主要血管密布之處，均屬要害部位，被告持菜刀朝告訴人頭
    部、頸部、臉部等處揮砍，自有致告訴人大量出血死亡之可
    能；且被告係體格強健之成年男性，不論年紀、體格均較弱
    小女子之告訴人為佔優勢，被告竟持菜刀密集10餘刀集中砍
    殺告訴人頭部、頸部、臉部等要害，使之受有如上鉅創，再
    佐以被告砍殺告訴人同時，邊喊「要給妳死」等語，已如前
    述，可見其力道至猛、殺意甚堅，主觀上有戕害告訴人生命
    法益之故意至為灼然。況被告於前揭時地係因告訴人抓住上
    開菜刀與之僵持才未繼續砍殺，且在房東、員警叫門不應打
    破玻璃窗後才開門一節，亦據證人陳氏秋懷於原審審理時、
    證人丙○○於警詢及本院審理時分別證述在卷（見原審卷第
    89頁、偵查卷第14頁、本院卷第68頁），顯見被告是因陳氏
    秋懷反抗及房東、員警打破玻璃窗後才停止，並非被告因出
    於傷害犯意而停止砍殺，被告辯稱僅係恐嚇告訴人，且係出
    於傷害之犯意，並因此中斷砍殺云云，均不可採。被告雖另
    辯稱：伊砍傷告訴人的頭部、臉部是用菜刀刀背砍的云云，
    惟告訴人於前揭時地送醫後當時之傷勢，依醫師按手術縫合
    時發現，推估均為刀傷所致，且就大部分傷口平整之情況推
    論，應大多為刀刃所傷一節， 亦據前開東元綜合醫院97年7
    月17日東秘總字第0970001417號函載述甚明，且證人陳氏秋
    懷亦於原審審理時證稱：「（是否記得被告拿刀刃或刀背砍
    妳？）是刀刃，利的那一端」等語明確（見原審卷第89頁）
    ，是被告此部分所辯，顯屬無據。
  (三)又本案係於被告送小孩上學返家後發生一節，已據證人陳氏
    秋懷於偵查、原審審理及本院審理時證述甚明（見偵查卷第
    45頁、原審卷第87頁、第93頁至第94頁、本院卷第67頁正、
    反面），且為被告所不否認（見原審卷第44頁、本院卷第38
    頁反面、第68頁反面），被告既能將小孩安全送到學校，顯
    見被告於案發前並無何因飲酒、吃安眠藥、徹夜未眠而精神
    狀況不佳情事。證人陳氏秋懷固於本院審理時證稱被告有於
    案發前一晚喝酒（見本院卷第66頁反面），且證人丙○○、
    證人即新竹縣政府警察局新埔分局褒忠派出所員警甲○○亦
    於本院審理時均分別證稱被告很像有喝酒（見本院卷第68頁
    ），然被告於案發後隨即於當日上午11時18分許，經警所測
    其呼氣酒精濃度為每公升0毫克， 亦有新竹縣警察局道路交
    通事故當事人酒精測定紀錄表1紙在卷可參， 可見被告縱有
    於前晚喝酒，量亦非多，實難認被告於案發時有因前晚飲酒
    而影響精神。再參以證人丙○○所述：我在警詢所說被告意
    識不清楚，是指被告裝睡、不講話，所以我認為不清楚，但
    被告姊姊到場打被告一巴掌後，被告就開始哭，就講話了，
    在被告姊姊來之前，還沒有製作被告警詢筆錄等語（見本院
    卷第68頁正、反面）；證人甲○○於本院審理時所述：被告
    在他姊姊來並與他講了幾句話後，就清楚了，作筆錄時我有
    問被告意識如何，他回答清楚，也都能切題回答等語在卷（
    見本院卷第69頁），益徵被告於案發後並無何因飲酒、吃安
    眠藥、徹夜未眠而精神狀況不佳，製作警詢筆錄時，也無昏
    睡情形。被告於案發前後既均無因飲酒、吃安眠藥、徹夜未
    眠而精神不佳、昏睡情形，是被告辯稱伊因前晚有喝酒、吃
    安眠藥，且徹夜未眠，所以精神不佳，應適用刑法第19條規
    定云云，自無可採。被告雖聲請向瑞麟診所調取病歷並函查
    被告是否曾因失眠看診，而被告看診後亦有領取安眠藥，以
    證明被告確有因失眠而服用安眠藥的情形云云，然其於前揭
    案發時並未因吃安眠藥而有精神不佳狀況，已如前述，縱被
    告曾前往瑞麟診所看診並領取安眠藥情事，亦不足以憑為有
    利被告之認定，是本院認此部分聲請已無調查之必要，附此
    敘明。
  (四)綜上所述，被告所辯，均係事後卸責之詞，要無可採，本件
    事證明確，被告犯行洵堪認定。
二、核被告所為，係犯刑法第271條第2項、 第1項之殺人未遂罪
    。被告持扣案菜刀接續多次揮砍告訴人所為，係基於同一殺
    人犯意下之接續行為，僅侵害一個法益，應僅論以一殺人未
    遂罪。又被告雖已著手殺人行為之實施，惟未生死亡之結果
    ，為未遂犯，爰依刑法第25條第2項之規定， 按既遂犯之刑
    度減輕其刑。原審以被告所為事證明確，犯行堪予認定，適
    用刑法第271條第2項、第1項、第25條第2項，併審酌被告不
    擅表達自我，長期壓抑情感，視告訴人為自我之財產，又懷
    疑告訴人在外有男性友人，竟未顧及其與告訴人為結髮夫妻
    ，即持扣案之菜刀，朝告訴人頸部、頭部，以幾近處決之方
    式砍殺被害人，且下手力道甚重，造成告訴人頭部開放性骨
    折，犯罪後又避重就輕，否認有殺人之犯意，態度尚非良好
    等一切情狀，量處有期徒刑6年6月，而扣案之菜刀一把係被
    告所有且為供本案犯罪所用之物，已據被告、證人陳氏秋懷
    分別陳述、證述在卷（見原審卷第89頁、本院卷第22頁、第
    71頁），並依刑法第38條第1項第2款之規定宣告沒收。經核
    其認事用法及量刑均無不當，被告上訴意旨，以其並無殺人
    故意，且因案發前一晚喝酒、吃安眠藥、徹夜未眠而於案發
    時精神狀況不佳，應有刑法第19條之適用，又其並無犯罪前
    科，請求從輕量刑云云為由，指摘原審判決不當，然此均經
    本院於前開理由予以指駁說明，是被告之上訴並無理由，應
    予駁回。
據上論斷，應依刑事訴訟法第368條，判決如主文。
本案經檢察官王清杰到庭執行職務。
中    華    民    國    97    年    11    月    13    日
                  刑事第二十二庭審判長法  官  何菁莪
                                      法  官  江振義
                                      法  官  李麗珠
以上正本證明與原本無異。
如不服本判決，應於收受送達後10日內向本院提出上訴書狀，其
未敘述上訴之理由者並得於提起上訴後10日內向本院補提理由書
（均須按他造當事人之人數附繕本）「切勿逕送上級法院」。
                                      書記官  陳禹任
中    華    民    國    97    年    11    月    13    日
附錄本案論罪科刑法條全文
刑法第271條
殺人者，處死刑、無期徒刑或 10 年以上有期徒刑。
前項之未遂犯罰之。
預備犯第 1 項之罪者，處 2 年以下有期徒刑。


司法院資訊處製作；財團法人民間司法改革基金會備份。
